臺灣高等法院刑事判決　　　　　　　 100年度上訴字第1523號
上　訴　人　臺灣板橋地方法院檢察署檢察官
被　　　告　何弋彬
選任辯護人　石宜琳律師
　　　　　　丁志達律師
　　　　　　陳錫川律師
上列上訴人因被告違反商業會計法等案件，不服臺灣板橋地方法
院99年度訴字第2464號，中華民國100年3月1日第一審判決（起
訴案號：臺灣板橋地方法院檢察署99年度偵字第13960號），提
起上訴，本院判決如下：
    主  文
上訴駁回。
    理  由
一、公訴意旨略以：被告何弋彬前受盈碩國際股份有限公司（下
    稱盈碩公司）實際負責人林純精委託，擔任該公司會計事務
    最終審核人員，明知香港匯泉國際有限公司（以下簡稱匯泉
    公司）於民國90年至92年間支付盈碩公司如附表所示之商標
    權利金，因遭林純精侵占，致漏列於各該年度財務報表，應
    以前期損益調整項目更正分錄後，列載於資產負債表等財務
    報表，竟基於故意遺漏會計事項不為記載及業務登載不實文
    書之犯意，於96年7 月10日前某日，受不知情之名義負責人
    陳文澤委託，提出盈碩公司解散之資產負債表等財務報表時
    ，故意遺漏上開會計事項，使不知情之會計人員未能更正分
    錄並列載於財務報表上，致生不實結果，再將之交付陳文澤
    ，提出於96年7 月10日解散公司之股東臨時會決議通過，並
    呈報於臺灣板橋地方法院及財政部臺灣省北區國稅局三重稽
    徵所，足生損害於盈碩公司及主管機關對公司管理之正確性
    。因認被告涉犯商業會計法第71條第4 款故意遺漏會計事實
    不為記載致財務報表發生不實結果及刑法第216條、第215條
    行使業務登載不實文書等罪嫌。
二、按犯罪事實應依證據認定之，無證據不得認定犯罪事實；又
    不能證明被告犯罪者，應諭知無罪之判決，刑事訴訟法第15
    4條第2項、第301條第1項分別定有明文。又犯罪事實之認定
    ，應憑真實之證據，倘證據是否真實尚欠明確，自難以擬制
    推測之方式，為其判斷之基礎；而認定犯罪事實之證據係指
    足以認定被告確有犯罪行為之積極證據而言，該項證據自須
    適合於被告犯罪事實之認定，始得採為斷罪之資料，最高法
    院53年臺上字第656號、29年上字第3105號著有判例。且刑
    事訴訟上證明之資料，無論為直接或間接證據，均須達於通
    常一般之人均不致有所懷疑，而得確信其為真實之程度，始
    得據為有罪之認定，若其關於被告是否犯罪之證明未能達此
    程度，而有合理懷疑之存在，致使無從形成有罪之確信，根
    據「罪證有疑，利於被告」之證據法則，即不得遽為不利被
    告之認定，亦有最高法院76年臺上字第4986號判例可參。其
    以情況證據（即間接證據）斷罪時，尤須基於該證據在直接
    關係上所可證明之他項情況事實，本乎推理作用足以確證被
    告有罪，方為合法，不得徒憑主觀上之推想，將一般經驗有
    利被告之其他合理情況逕予排除，此觀諸最高法院32年上字
    第67號判例意旨亦甚彰明。又刑事訴訟法第161條第1項規定
    ：檢察官就被告犯罪事實，應負舉證責任，並指出證明之方
    法。因此，檢察官對於起訴之犯罪事實，應負提出證據及說
    服之實質舉證責任。倘其所提出之證據，不足為被告有罪之
    積極證明，或其指出證明之方法，無從說服法院以形成被告
    有罪之心證，基於無罪推定之原則，自應為被告無罪判決之
    諭知，最高法院92年臺上字第128號著有判例可資參照。
三、公訴人認被告涉犯商業會計法故意遺漏會計事實不為紀錄致
    財務報表發生不實結果及刑法行使業務登載不實文書等罪嫌
    ，無非係以被告之供述、陳文澤之陳述及盈碩公司資產負債
    表、財產目錄、財政部臺灣省北區國稅局函文等為主要論據
    。訊據被告堅詞否認有何違反商業會計法、行使業務登載不
    實文書犯行，辯稱：伊於96年間並未受僱盈碩公司辦理會計
    業務，乃該公司解散之際，受陳文澤請託整理列印資產負債
    表，且伊雖於93年間因系爭商標權利金所涉侵占案件經偵查
    ，然林純精並未告知匯泉公司支付商標權利金之事，伊亦不
    知其詳，嗣該案件經檢察官為不起訴處分，伊即未再過問，
    是於列印相關報表時，未予調整更正，並非故意遺漏等語。
    經查：
  (一)羅莎食品股份有限公司（以下簡稱羅莎公司）曾於87年4月1
    日與匯泉公司簽訂代理協議書，約定將「道地蜂蜜綠茶」、
    「道地烏龍茶」、「阿薩姆奶茶」等商品授權匯泉公司經銷
    ，期限至92年3月31日止，又於88年5月1日與盈碩公司簽訂
    商標授權協議書、經銷契約轉讓協議書，授權盈碩公司使用
    「ROSA」及圖、「道地」等商標，並將羅莎公司原產品經銷
    契約轉讓盈碩公司，盈碩公司取得其產品銷售權及商標使用
    權，期限至93年4月30日止，匯泉公司即將原應支付之商標
    權利金匯入盈碩公司指定之帳戶（即被告所有之世華聯合商
    業銀行[現改制為國泰世華銀行]國際金融業務分行帳號0000
    00000000號帳戶），有經銷契約轉讓協議書、商標授權協議
    書、匯泉國際有限公司及羅莎食品股份有限公司代理協議書
    各1件、協議書2件附於臺灣士林地方法院檢察署94年度偵字
    第10413號偵查卷宗，堪以認定。
  (二)依財務會計準則第32號公報「收入認列之會計處理準則」，
    企業因他人使用其資產（如商標權）而產生之權利金收入，
    應依照相關合約之實質內容，按權責發生基礎認列。倘該收
    入未於應認列年度認列，於後年度發現時，依財務會計準則
    第8號公報「會計變動及前期損益調整之處理準則」，前期
    損益項目之錯誤於以後年度發現時，應以其對損益之稅後影
    響數調整發現錯誤年度之期初保留盈餘，資產負債之相關科
    目應一併更正。依卷附前揭經銷契約轉讓協議書、商標授權
    協議書、匯泉國際有限公司及羅莎食品股份有限公司代理協
    議書、協議書所示，羅莎公司已於88年5月1日將其與匯泉公
    司簽訂之經銷合約轉讓盈碩公司，是匯泉公司依約將使用各
    該商標銷售商品之權利金匯入盈碩公司指定之帳戶之際，該
    項目之成本及價值已能可靠衡量，依財務會計準則公報第1
    號「財務會計觀念架構及財務報表之編製」，應即將之認列
    為盈碩公司之收入，與該筆款項是否遭人侵占無涉（應將之
    轉為其他應收款、催收款或類似科目，倘其債權無法收回，
    則依財務會計準則公報第9號「或有事項及期後事項之處理
    準則」，視未來不確定事項之發生或不發生之可能性及其金
    額可否合理估計，認列為損失）。是辯護人為被告辯稱：系
    爭權利金係盈碩公司對林純精之侵權行為債權，在未經訴訟
    確定前，屬於或有事項中之或有利得，不宜認列云云，與前
    揭準則不符，並不可採。
  (三)被告於法務部調查局北部地區機動工作站經告知權利以被告
    身分接受調查員詢問及檢察官訊問時供稱：「（．．盈碩公
    司90年度．．91年度．．92年度．．總計有1億7071萬991元
    的權利金，以你從事會計多年經驗，應如何列這筆權利金？
    ）如果這筆權利金確定的話，應該列在損益表的其他收入，
    之後該筆款項就會在資產負債表的累計盈虧欄出現。」、「
    ．．林純精涉嫌侵占盈碩公司商標權利金之事，我是在93年
    經士林地檢署偵查時我才知道。」等語（臺灣板橋地方法院
    檢察署99年度偵字第13960號偵查卷宗第9、60頁），於原審
    審理時亦供稱：「（何時知道有權利金收入？）93年調查局
    做筆錄時有提到相關的問題，我才瞭解有權利金收入之事情
    。」等語（見原審100年1月31日審判筆錄），經審卷內臺灣
    士林地方法院檢察署94年度偵字第10413號侵占案件偵查卷
    影卷，被告於94年6月20日在法務部調查局臺北市調查處接
    受詢問時，確經調查員提示其世華聯合商業銀行國際金融業
    務分行帳號000000000000號帳戶後供稱：「交易明細中存款
    大筆的部分應該就是香港匯泉公司匯回的商標權利金，每個
    月金額不固定．．」等語（該偵查卷宗第113頁），堪認被
    告於96年7月前，就盈碩公司前述權利金收入，應有認識。
  (四)商業會計法第71條第4款，以商業負責人、主辦及經辦會計
    人員或依法受託代他人處理會計事務之人員，故意遺漏會計
    事項不為紀錄為成立要件。依商業會計法第5條、第2條第2
    項規定，商業會計事務之處理，應置會計人員辦理之。公司
    組織之商業，其主辦會計人員之任免，在股份有限公司，應
    由董事會以董事過半數之出席，及出席董事過半數之同意；
    在有限公司，應有全體股東過半數之同意；在無限公司、兩
    合公司，應有全體無限責任股東過半數之同意。前項主辦會
    計人員之任免，公司章程有較高規定者，從其規定。會計人
    員應依法處理會計事務，其離職或變更職務時，應於5日內
    辦理交代。商業會計事務之處理，得委由會計師或依法取得
    代他人處理會計事務資格之人處理之；公司組織之商業，其
    委託處理商業會計事務之程序，準用第2項及第3項規定。本
    法所稱商業會計事務之處理，係指商業從事會計事項之辨認
    、衡量、記載、分類、彙總，及據以編製財務報表。是公司
    會計事務之主要負責人為主辦會計人員，其餘人員為經辦會
    計人員，其中主辦會計人員之任免，應依一定程序始得為之
    。參酌95年5月24日商業會計法第71條規定修正理由：「商
    業會計事務得委由會計師等專門職業及技術人員辦理，其管
    理事宜，會計師法等各專門職業及技術人員之法律中均有明
    定；又依法受託代他人處理會計事務之人員，其任免應比照
    商業內聘主辦會計人員之程序，以提高商業委外記帳之謹慎
    度，並避免商業藉委外記帳而規避應負之責任。」及大法官
    會議釋字第453號解釋要旨：「商業會計事務，依商業會計
    法第2條第2項規定，謂依據一般公認會計原則從事商業會計
    事務之處理及據以編制財務報表，其性質涉及公共利益與人
    民財產權益，是以辦理商業會計事務為職業者，須具備一定
    之會計專業知識與經驗，始能勝任。同法第5條第4項規定：
    『商業會計事務，得委由會計師或經中央主管機關認可之商
    業會計記帳人辦理之；其認可及管理辦法，由中央主管機關
    定之』，所稱『商業會計記帳人』既在辦理商業會計事務，
    係屬專門職業之一種，依憲法第86條第2款之規定，其執業
    資格自應依法考選銓定之。商業會計法第5條第4項規定，委
    由中央主管機關認可商業會計記帳人之資格部分，有違上開
    憲法之規定，應不予適用。」，本院因認商業會計法第71條
    所謂「依法受託代他人處理會計事務之人員」，應指會計師
    （會計師法第39條）及記帳士（記帳士法第13條）而言。
  (五)證人林純精於原審審理時具結證述略以：伊原為羅莎公司董
    事，自88年起擔任盈碩公司董事，僱用任職於羅莎公司之被
    告，擔任盈碩公司會計人員，處理盈碩公司會計事務，然盈
    碩公司於92年後未再營業，被告亦自盈碩公司離職等語（見
    原審100年1月31日審判筆錄），與被告於調查員詢問時所述
    ：「我．．88年間離職後進入羅莎股份有限公司，並在該公
    司擔任會計經理乙職，92年間離開羅莎公司進入道地股份有
    限公司，仍然擔任會計經理，93年3月間，我和黃志強共同
    成立匯竑股份有限公司，並由我擔任董事長迄今。」等語（
    臺灣板橋地方法院檢察署99年度偵字第13960號偵查卷第6頁
    ），並無二致。再與卷附盈碩公司96年7月10日股東臨時會
    議事錄關於「公司營運已中斷近三年半，是否繼續經營或無
    意繼續經營解散公司，提請決議」之記載對照觀之，盈碩公
    司於92、93年後已無營業事實，被告是否仍為該公司設置處
    理會計事務之會計人員，即有合理懷疑。
  (六)再者，盈碩公司於96年7月10日召開股東臨時會決議解散公
    司，並選任陳文澤為清算人，而陳文澤於當日具名為盈碩公
    司負責人、經理人、主辦會計提出之資產負債表，並無附表
    所示權利金之記載，固有盈碩國際股份有限公司96年7月10
    日股東臨時會議事錄、資產負債表各1件附卷可資佐證。雖
    被告於調查員詢問時供稱：「（盈碩公司96年7月10日資產
    負債表）．．是我請公司的會計人員將公司的帳以報表列印
    出來的資料。」等語（臺灣板橋地方法院檢察署99年度偵字
    第13960號偵查卷第8頁），惟遍查全卷，除上述資產負債表
    及股東臨時會議事錄外，別無該資產負債表係由被告親手、
    經手或指示他人製作之證據（被告僅自承曾請會計人員將已
    做好的帳以報表列印出來），檢察官復未具體指明調查之方
    法（本院卷23頁），已難認被告有明知為不實之事項，而仍
    有令他人登載於業務上作成文書之偽造文書故意。
  (七)證人陳文澤於原審審理時亦具結證稱：「（清算期間有無委
    託被告處理盈碩公司的清算會計事務？）沒有。我聽股東說
    前一段時間林純精有請被告看過帳，因為會計師結算需要，
    我有請被告幫忙找一些財務報表、資產負債表等，但沒有請
    他幫忙製作，我只是請他幫忙找一些停止營業之前的舊有資
    料，確實狀況我不是很清楚。」等語（原審卷第100頁），
    依上證言，即能證明被告於96年盈碩公司解散、清算期間，
    受該公司負責人陳文澤委託蒐集資料，供會計師製作財務報
    表，並未從事會計事項之辨認、衡量、記載、分類、彙總，
    及據以編製財務報表，尚難認被告係商業會計事務處理人員
    ，而為經辦會計人員，或為從事此項業務之人，亦難認被告
    基於偽造文書之犯意，將不實之資料提供予陳文澤。又被告
    並非盈碩公司負責人，於本案亦無證據證明其於96年間曾經
    盈碩公司董事會以董事過半數之出席，及出席董事過半數之
    同意任命為主辦會計人員，或為依法取得代他人處理會計事
    務資格之會計師、記帳士，及從事業務之人，或與具此身分
    之人為共犯關係，自非得以商業會計法第71條第4款、刑法
    第216條、第215條之罪名相繩。
四、綜核上述，盈碩公司於90年至92年間因前述經銷協議所得權
    利金收入，未經認列於各該年度損益項目，本應於發現後予
    以認列更正，而被告於93、94年間所涉侵占案件偵查中，對
    系爭權利金收入雖有認識，然本案依公訴人所提事證，尚不
    足認定被告於96年間為盈碩公司經辦會計人員及從事業務之
    人，或與具此身分之人為共犯關係。本案復查無其他積極證
    據足資證明被告確有商業會計法第71條第4 款故意遺漏會計
    事實不為記載致財務報表發生不實結果及刑法第216 條、第
    215條行使業務登載不實文書之犯行，因不能證明被告犯罪
    ，自應為被告無罪之諭知。
五、原審因認被告被訴刑法第216條、第215條行使業務登載不實
    文書罪、商業會計法第71條第4款故意遺漏會計事實不為記
    載致財務報表發生不實結果罪，均屬不能證明，而為無罪之
    諭知，經核尚無違誤。檢察官上訴意旨略以：(一)由證人林純
    精於調查員詢問時、證人陳文澤於調查員詢問及原審審理時
    證言可知，被告係由盈碩公司實際負責人林純精委託、授權
    擔任該公司會計事務之最後審核者，且有於96年7月10日前
    某日，受不知情之名義負責人陳文澤委託，提出盈碩公司解
    散之資產負債表等財務報表無訛，縱被告未經商業會計法第
    5條主辦會計之任免程序，而編製成為該公司之主辦會計，
    而被告確實擔任盈碩公司財務會計部門所有會計事務之最終
    審核人員，並於96年盈碩公司解散、清算期間受陳文澤委託
    ，審核上開資產負債表等財務報表後，交付陳文澤提出於96
    年7月10日之股東臨時會中供盈碩公司股東決議通過，足認
    被告至少為上開資產負債表等財務報表之處理人員，而為經
    辦會計人員。若原審認被告僅受陳文澤委託蒐集資料，供會
    計師製作財務報表為真，何以被告於偵查時供稱因林純精侵
    占之權利金未經法院判決確定，無入帳依據所以未列載於96
    年7月資產負債表，顯然被告並非僅只單純協助蒐集資料而
    已，若被告非屬盈碩公司之商業會計事務處理人員，陳文澤
    何以於清算時要委託被告提出相關財務報表，陳文澤大可尋
    求盈碩公司編制內主辦會計人員或經辦會計人員協助，原審
    之認定顯與經驗法則有違。(二)再者，果認上開資產負債表非
    被告所製作，究為何人製作？該人是否具備商業會計法第71
    條之主辦及經辦會計人員或依法受託代他人處理會計事務之
    人之身分？此部分原審未予調查，又未於判決理由中說明不
    予調查之理由，顯有應調查之證據未予調查及判決理由不備
    之違背法令云云，要係對原審依職權所為之證據取捨以及心
    證裁量，重為爭執，而證人林純精、陳文澤分別於調查員詢
    問及原審審理時證言，猶不足認定被告涉有本件公訴人所指
    犯行，已如前述，另公訴人雖質疑原審未為調查製作系爭不
    實資產負債表究係何人云云，惟亦未同時舉出調查之方法，
    僅謂請依法斟酌（本院卷第23頁），則於公訴人未舉出明確
    調查方法及別無其他積極證據可證被告有公訴人所指犯行之
    情形下，依前揭最高法院判例意旨所示，自應維持原審無罪
    之判決，公訴人以上事由，上訴主張原判決不當，為無理由
    ，應予駁回。
據上論斷，應依刑事訴訟法第368條，判決如主文。
本案經檢察官莊俊仁到庭執行職務。
中    華    民    國   100    年    10    月    27    日
                  刑事第二十庭      審判長法  官  楊力進
                                          法  官  林海祥
                                          法  官  詹駿鴻
以上正本證明與原本無異。
如不服本判決，應於收受送達後10日內向本院提出上訴書狀，其
未敘述上訴之理由者並得於提起上訴後10日內向本院補提理由書
（均須按他造當事人之人數附繕本）「切勿逕送上級法院」。
刑事妥速審判法第9條：
除前條情形外，第二審法院維持第一審所為無罪判決，提起上訴
之理由，以下列事項為限：
一、判決所適用之法令牴觸憲法。
二、判決違背司法院解釋。
三、判決違背判例。
刑事訴訟法第 377 條至第 379 條、第 393 條第 1 款之規定，
於前項案件之審理，不適用之。
                                          書記官  梁淑時
中    華    民    國   100    年    10    月    27    日
┌──────────────────────────┐
│附表                                                │
├────────┬─────────────────┤
│收入年度        │金額（新臺幣）                    │
├────────┼─────────────────┤
│90年            │00000000元                        │
├────────┼─────────────────┤
│91年            │00000000元                        │
├────────┼─────────────────┤
│92年            │00000000元                        │
└────────┴─────────────────┘